臺灣高等法院刑事判決　　　　　　　　95年度上訴字第4421號
上　訴　人
即 自訴 人　甲○○
兼　法　定
代　理　人　丙○○
共　　　同
自訴代理人　張瑞釗律師
被　　　告　乙○○
選任辯護人　王鳳安律師
上列上訴人因被告遺棄案件，不服臺灣板橋地方法院95年度自緝
字第21號，中華民國95年8 月30日第一審判決，提起上訴，本院
判決如下：
    主  文
上訴駁回。
    理  由
一、自訴意旨略以：被告乙○○係自訴人甲○○之父、丙○○之
    夫，於民國九十二年四月四日留下字條後離家出走，一去不
    回，遺棄自訴人二人及其長子曾奕銘，而甲○○年十五歲、
    曾奕銘年十七歲，均未滿二十歲，甲○○並積欠巨龍補習班
    補習費新臺幣十三萬六千元，無力支付，且丙○○又罹患糖
    尿病、乳癌等病症，無法工作及自謀生活，並無力扶養子女
    ，均為無自救力之人，被告遺棄自訴人等及曾奕銘，又未支
    付扶養費用，因認被告涉犯刑法第二百九十四條第一項之遺
    棄罪嫌云云。
二、按犯罪事實應依證據認定之，無證據不得認定犯罪事實；又
    不能證明被告犯罪者，應諭知無罪之判決，刑事訴訟法第一
    百五十四條第二項、第三百零一條第一項分別定有明文。次
    按事實之認定，應憑證據，如未能發現相當證據，或證據不
    足以證明，自不能以推測或擬制之方法，為裁判基礎（最高
    法院四十年臺上字第八六號判例意旨參照）。再按刑法第二
    百九十四條第一項後段之遺棄罪，必以對於無自救力之人，
    不盡扶養或保護義務，而致其有不能生存之虞者，始克成立
    。若負有此項義務之人，不盡其義務，而事實上尚有他人為
    之養育或保護，對於該無自救力人之生命，並不發生危險者
    ，即難成立該條之罪（最高法院二十九年上字第三七七七號
    、二十三年上字第二二五九號、八十七年臺上字第二三九五
    號判例意旨參照）；又刑法第二百九十四條所謂「無自救力
    存者而言。故依法令或契約負有此項義務之人，縱不履行義
    務，而被扶養保護人，並非絕無自救能力，或對於約定之扶
    養方法發生爭執，致未能繼續盡其扶養之義務者，均不能成
    立該條之遺棄罪（最高法院三十一年上字第一八六七號判例
    意旨參照）。
三、本件上訴人認被告涉犯遺棄罪嫌，無非係以被告所留之字條
    及書信影本、受（處）理查尋人口案件登記表影本、戶籍謄
    本、巨龍補習班欠費明細單影本、全民健康保險證明卡影本
    及馬偕醫院乙種診斷證明書各一紙，資為論據。訊據被告堅
    決否認有何遺棄犯行，辯稱：伊離家是因為不能忍受太太丙
    ○○的精神虐待，丙○○甚至不讓伊與家人聯絡；伊離家前
    都自己帶丙○○去馬偕及榮總醫院檢查，當時丙○○的身體
    狀況很正常，且曾在誠品泳裝公司工作等語。
四、經查：
  (一)被告係曾奕銘及上訴人甲○○之父、丙○○之配偶，被告於
    九十二年四月四日離家後迄本案言詞辯論終結時均不曾返家
    ，亦未給付扶養費用予自訴人二人及曾奕銘等情，業據被告
    坦承不諱，核與自訴人二人指訴之情節相符，並有戶籍謄本
    一份在卷可憑（見原審自字卷第八頁）。而按夫妻互負扶養
    之義務；又直系血親相互間互負扶養之義務，民法第一千一
    百十四條第一款、第一千一百十六條之一分別定有明文。是
    以被告與自訴人丙○○之間應互付扶養義務；被告與其子女
    曾奕銘、甲○○相互間，及自訴人丙○○與其子女曾奕銘、
    甲○○相互間亦均互負扶養之義務。而揆諸上揭說明，「依
    法令或契約負有此項義務之人，縱不履行義務，而被扶養保
    護人，並非絕無自救能力者，亦不能成立該條之遺棄罪」，
    是本案首應審酌者，乃自訴人是否為無自救力之人。
  (二)上訴人主張丙○○主張其為無自救力之人，主要係以自訴人
    丙○○患乳癌、糖尿病為據。經查：
  (1)、自訴人主張丙○○因左乳癌，於七十九年十月十八日在行
      政院國軍退除役官兵輔導委員會臺北榮民總醫院（下稱臺
      北榮民總醫院）接受改良式乳房根治切除術，術後接受化
      療，並定期追蹤治療至八十四年二月十七日，之後至九十
      二年九月十二日在臺北榮民總醫院才再有就診紀錄，根據
      該次門診紀錄記載，並無局部復發現象等情，有該院九十
      五年一月二十三日北總企字第○九五○○○一一○六號函
      暨病歷資料一份附卷可稽（見原審自字卷第八十三至九十
      八頁）。又自訴人丙○○自八十六年七月二日起於馬偕紀
      念醫院（下稱馬偕醫院）門診就醫治療糖尿病，糖尿病控
      制情形不甚理想，但尚不足以影響日常生活機能及工作，
      有該院九十五年一月十八日馬院醫內字第○九五○○○○
      一六○號函暨病歷資料一份存卷足佐（見原審自字卷第一
      ○一至一一六頁）。
  (2)、再者，自訴人丙○○於被告離家後曾在誠品泳裝公司工作
      ，負責整理公司物品，工作時間從早上到下午等情，據自
      訴人陳述甚詳（見原審自緝卷第七十二頁）。
  (3)、而上訴人主張丙○○上訴意旨復執以：上訴人主張丙○○
      癌症益形惡化，而於九十五年九月十一日施行乳房切除、
      腋下淋清除，並繼續化學治療，且罹患糖尿病不可能痊癒
      ，因病不能勞累更不能從事工作；又上訴人主張丙○○係
      因向誠品泳裝公司借款新台幣一萬五千元，無力返還始至
      誠品泳裝公司打工十幾天云云。本院函詢馬偕紀念醫院，
      該院函復以「病患丙○○左側乳癌七十九年十月手術，發
      現有淋巴轉移，經化療，九十五年九月右側乳癌入院切除
      右乳，雖為第一期乳癌，但CA15-3卻高達63.6（正常 <20
      ），故目前作化學治療中。因病患另有糖尿病，兩側乳房
      切除後勢必影響往後工作，可能僅能從事輕微工作，且癌
      指數居高不下，有可能會有遠端轉移，未來充滿未定數，
      化學治療須作到三月」，此有馬偕紀念醫院九十六年一月
      五日馬院醫外字第０九五０００四三八三號函一份附卷可
      稽（見本院卷第四十九頁），據此，上訴人主張丙○○雖
      病而影響工作能力，惟亦非因此而導致全無工作能力。上
      訴人丙○○業於原審陳稱：「我先生拋棄我，我沒有錢，
      才去打工」明確（見原審自緝卷第七十二頁），復於上訴
      後改稱是「是借錢，無力償還再打工抵」云云（見本院卷
      第二十一頁背面），翻異前詞是否可信，已有存疑，縱屬
      如此，亦無礙其有打工之事實。由上各情足徵，自訴人丙
      ○○雖罹患乳癌及糖尿病，但尚不足以影響日常生活機能
      及工作；且自訴人丙○○於被告離家後曾經至誠品泳裝公
      司工作，足見自訴人丙○○雖無被告之扶養、保護，然仍
      能自謀生活，以維持生存，自非刑法第二百九十四條所稱
      之無自救力之人。從而被告離家後，雖未對自訴人丙○○
      盡扶養、保護之義務，然自訴人丙○○既非無自救力之人
      ，自不成立刑法上之遺棄罪。至於，上訴人丙○○與被告
      雖一再爭執上訴人丙○○是否仍有資產，因上訴人丙○○
      既非自救力之人，就此，核與本案之判斷無必要之關連性
      。
  (三)再查，被告與上訴人丙○○之子女曾奕銘、甲○○均與上訴
    人丙○○共同生活，午餐及晚餐均由自訴人丙○○烹煮提供
    ，曾奕銘、甲○○亦均在學之事實，據上訴人丙○○、甲○
    ○陳明在卷（見原審自緝卷第七十二至七十九頁），是以曾
    奕銘、甲○○於被告離家後，均由自訴人丙○○扶養、保護
    甚明。則被告離家後，對其子女曾奕銘、甲○○雖未盡扶養
    、保護之義務，但其子女尚有自訴人丙○○為之扶養、保護
    ，亦非刑法第二百九十四條所稱之無自救力之人，則被告之
    行為，尚與刑法上遺棄罪之構成要件不合，不能以遺棄罪相
    繩。
　(四)至自訴人曾於原審聲請傳喚曾奕銘，以證明被告有無遺棄自
    訴人等及曾奕銘之事實；又被告於原審聲請函調自訴人丙○
    ○之世界華僑商業銀行、新莊市農會思源分部、寶來證券股
    份有限公司、華僑永昌綜合證券股份有限公司等帳戶之交易
    明細及其於成品泳裝公司之任職資料，以證明自訴人丙○○
    非無自救力之人，惟此等待證事實已臻明瞭，俱如前述，並
    無再行調查之必要，附此敘明。
五、綜上所述，自訴人丙○○於被告離家後，雖無被告之扶養、
    保護，然仍能自謀生活，以維持生存；且被告與自訴人丙○
    ○之子女曾奕銘、甲○○於被告離家後，均由自訴人丙○○
    扶養、保護，其等雖無被告之扶養、保護，尚不致有不能生
    存之虞，則曾奕銘及自訴人丙○○、甲○○均非刑法第二百
    九十四條所稱之無自救力之人。是以被告雖自九十二年四月
    四日離家後迄本案言詞辯論終結時均不曾返家，亦未給付扶
    養費用，道德上或有可責難之處，惟究與刑法上遺棄罪之構
    成要件不合，不能以遺棄罪相繩。此外，復查無其他積極證
    據足資證明被告有自訴人二人指訴之遺棄犯行，本案不能證
    明被告犯罪。原審詳予調查證據並綜合全辯論意旨，認不能
    證明被告犯罪，而諭知被告無罪之判決，併予以說明「自訴
    人二人因被告離家後始終未給付扶養費用，而經濟發生困難
    ，宜令循民事程序請求救濟」，其認事用法均無違誤，上訴
    意旨猶執前詞主張上訴人丙○○患病、上訴人甲○○及曾奕
    銘年幼積欠補習費生活無著，為無自救人之人云云，為無理
    由，應予駁回。
據上論斷，應依刑事訴訟法第368條，判決如主文。
中　　華　　民　　國　　96　　年　　2　　月　　8　　日
　　　　　　　　　刑事第十五庭  審判長法　官  吳昭瑩
　　　　　　　　　　　　　　　　　    法　官  蘇隆惠
　　　　　　　 　 　　　　　　　　　　法　官  王梅英
以上正本證明與原本無異。
自訴人如不服本判決，應於收受送達後十日內向本院提出上訴書
狀，其未敘述上訴之理由者並得於提起上訴後十日內向本院補提
理由書（均須按他造當事人之人數附繕本）。
被告不得上訴。
                                      書記官  顧哲瑜
中　　華　　民　　國　　96　　年　　2 　　月　　9 　　日
